【裁判字號】    99,上訴,1052
【裁判日期】    990615
【裁判案由】    妨害自由等
【裁判全文】
臺灣高等法院刑事判決                99年度上訴字第1052號
上  訴  人
即  被  告  乙○○
選任辯護人  蘇彥文律師
上列上訴人因妨害自由等案件，不服臺灣板橋地方法院98年度訴
字第3482號，中華民國98年12月31日第一審判決（起訴案號：臺
灣板橋地方法院檢察署98年度偵緝字第21號），提起上訴，本院
判決如下：
    主  文
原判決關於妨害自由暨定執行刑部分均撤銷。
乙○○共同以非法方法，剝奪人之行動自由，累犯，處有期徒刑
拾月。
    事  實
一、乙○○前於民國95年間因違反毒品危害防制條例案件，經臺
    灣臺北地方法院以95年度易字第1308號判處有期徒刑6月確
    定，於96年4月10日易科罰金執行完畢（於本案構成累犯）
    。詎猶不知悔改，因不滿甲○○未事先告知，即指示渠不詳
    友人取回其先前借用之車輛，以致其放在車內之現金新台幣
    （以下同）10萬元不知去向，竟夥同真實姓名年籍不詳、綽
    號「康康」、「東森」、「阿德」之成年男子及其他3、4名
    真實姓名年籍不詳之成年男子基於以非法方法剝奪他人行動
    自由之犯意聯絡，先由乙○○偕同「康康」、「東森」及3
    、4不詳男子於97年2月6日上午7時許，至臺北縣中和巿圓通
    路233號2樓之網腳網路咖啡店內，要求甲○○交出乙○○置
    於上開車輛內之現金未果後，即喝令甲○○坐入在該網路咖
    啡店外接應之不詳車號金色自用小客車後座，並由乙○○坐
    在旁側看管甲○○，並以不明衣物蓋住甲○○之頭部，藉此
    非法方法剝奪甲○○之行動自由。乙○○一行人先駕駛前揭
    金色自用小客車搭載甲○○至位於不詳地點之公寓頂樓加蓋
    建物內，要求甲○○設法籌錢，嗣於同日晚間6、7時許，「
    康康」、「東森」及另名不詳男子即押同甲○○下樓搭乘計
    程車，並以不詳衣物蓋住甲○○頭部，前往乙○○位於臺北
    縣永和巿保福路1段10之1號3樓住處附近之樂華夜巿巷內，
    詎「康康」、「東森」竟另行起意，由「康康」持旗杆座砸
    甲○○之左手手指，導致甲○○受有左手第4、5指撕裂傷之
    傷害，復對甲○○恫稱：若不還錢，就每小時砸渠1根手指
    等語，致甲○○心生畏懼。「康康」、「東森」等人繼將甲
    ○○押至乙○○上址住處內，再由「東森」另承前傷害犯意
    ，持鐵槌毆打甲○○，造成甲○○受有左足挫傷、胸壁挫傷
    等傷害，同時由乙○○與「康康」、「東森」、「阿德」及
    其他不詳男子輪流看管甲○○，防止甲○○離開，並不斷要
    求甲○○設法連絡親友籌錢。迄至97年2月8日晚間11時35分
    許，始由乙○○之女友通知不知情之陳宜群前來將甲○○帶
    離上址。嗣陳宜群偕同甲○○返回甲○○位於臺北縣中和巿
    圓通路18 0號4樓住處樓下時，適遇接獲甲○○親友報案前
    來之警察，始為警循線於97年2月16日下午7時45分許，在乙
    ○○上址住處內查獲乙○○。
二、案經甲○○訴由臺北縣政府警察局中和分局移請臺灣板橋地
    方法院檢察署檢察官提起公訴。
    理  由
一、證據能力部分：
  (一)證人甲○○、陳宜群、葉家林於警詢時之陳述，屬傳聞證據
    ，被告、辯護人及檢察官明知，但於準備程序及審判期日中
    均表示無意見，且迄言詞辯論終結亦未聲明異議，本院審酌
    上開證據資料製作時之情況，尚無違法不當及證明力明顯過
    低之瑕疵，認為以之作為證據應屬適當，爰依刑事訴訟法第
    159條之5規定，認定前揭供述均有證據能力。
  (二)證人甲○○、陳宜群、葉家林於偵查中具結後向檢察官所為
    之陳述，雖屬傳聞證據，惟甲○○業於原審及本院經被告行
    交互詰問，且均查無顯不可信之情況，依刑事訴訟法第159
    條之1第2項規定，自有證據能力。
  (三)本院下列所引用卷內之文書證據及物證，並無證據證明係公
    務員違背法定程序所取得，檢察官、被告、辯護人等於本院
    亦均未主張排除下列文書證據及物證之證據能力，且迄本院
    言詞辯論終結前均未表示異議，本院審酌前揭文書證據及物
    證並非公務員違背法定程序所取得，亦無刑事訴訟法第159
    條之4顯有不可信之情況，故下列文書及物證應均有證據能
    力。
二、訊據上訴人即被告乙○○固坦承曾於97年2月6日與「康康」
    、「東森」及數名不詳男子至網腳網路咖啡店內向告訴人索
    討其遺失之現金，並一同前往位於不詳地點之公寓頂樓加蓋
    建物以及其位於臺北縣永和巿保福路住處附近之樂華夜巿，
    最後回到其住處內，期間，告訴人曾遭「康康」、「東森」
    等人毆打成傷，迄至97年2月8日始由陳宜群將告訴人帶離等
    情不諱，惟矢口否認有何妨害自由犯行，辯稱：伊係透過告
    訴人介紹向「康康」、「東森」等人借錢，後來伊向告訴人
    借車，並將借來的錢放在車上，之後伊發現車子不見了，打
    電話詢問告訴人，才知道渠友人已將車子開走，但車上的錢
    卻不見了，「康康」、「東森」知道這件事後，急著要伊把
    錢交出來還給渠等，伊與告訴人及「康康」、「東森」等人
    就一起去告訴人之友人住處，當時「康康」、「東森」要去
    搜告訴人之友人住處，但遭告訴人阻止，告訴人並表示渠會
    負責所有損失，接著告訴人就說要把渠當時駕駛之206型車
    輛抵押給「康康」、「東森」作為賠償損失，「康康」後來
    查到該車輛不是登記在告訴人名下，要將該車輛還給告訴人
    ，告訴人卻傳簡訊告訴另一個朋友說渠已經報警稱「康康」
    等人搶了該車輛，「康康」、「東森」認為被告訴人戲弄，
    且告訴人曾經承諾要負責賠償損失，所以渠等就要伊想辦法
    把告訴人找出來，幾乎24小時跟著伊或到告訴人住處樓下等
    ，97年2月6日當天「康康」、「東森」索性帶伊去網腳網路
    咖啡店找告訴人，正好告訴人在那裡，就將告訴人帶回伊位
    於臺北縣永和巿保福路住處，要告訴人想辦法把錢還出來，
    但告訴人卻一再戲弄「康康」、「東森」，「康康」、「東
    森」很火大就拿石塊、旗竿座砸告訴人之手指，導致告訴人
    血流不止，伊住處都是告訴人之血跡，伊還幫告訴人止血、
    擦藥，當時伊女友在伊住處內，伊很害怕「康康」、「東森
    」會對伊女友不利，所以「康康」、「東森」叫伊做什麼，
    伊就做什麼，後來伊不小心睡著了，醒來時發現「康康」、
    「東森」等人已經不在了，伊女友說渠有打電話叫陳宜群趕
    快把告訴人送去醫院，事實上伊也是受害者云云。
三、經查：
  (一)被告於97年2月6日上午7時許，與真實姓名年籍不詳、綽號
    「康康」、「東森」之成年男子及3、4名真實姓名年籍不詳
    之成年男子共同前往臺北縣中和巿圓通路233號2樓之網腳網
    路咖啡店內，向告訴人索討其置於借用車輛內所遺失之現金
    未果後，復與告訴人一同搭乘在該網路咖啡店外等候之不詳
    車號金色自用小客車前往位於不詳地點之公寓頂樓加蓋建物
    內，嗣告訴人於同日晚間6、7時許，另由「康康」、「東森
    」及另名不詳男子帶同下樓搭乘計程車前往被告上址住處附
    近之樂華夜巿巷內，卻被「康康」持旗杆座砸其左手手指，
    導致其受有左手第4、5指撕裂傷之傷害，又遭「康康」恐嚇
    稱：若不還錢，就每小時砸渠1根手指等語，繼被帶往被告
    上址住處內，另遭「東森」持鐵槌毆打，以致受有左足挫傷
    、胸壁挫傷等傷害，復由「康康」、「東森」、「阿德」及
    其他不詳男子輪流看管而無法離去，迄至97年2月8日晚間11
    時35分許，始由陳宜群前來將告訴人帶離上址等情，業據被
    告迭於警詢、偵查中及原審審理時供承不諱（見97年度偵字
    第6855號卷〈下稱偵查卷〉第12至13、70頁、98年度偵緝字
    第21號偵查卷＜下稱偵緝卷＞第42至52頁），核與證人即告
    訴人甲○○於警詢、偵查中、原審及本院審理時證訴情節相
    符（見偵字卷第22至23、178至180、223至224、248至249頁
    、偵緝卷第42至52頁、原審卷第83至90頁、本院卷第74至76
    頁），並經證人陳宜群於警詢及偵查中證述屬實（見偵字卷
    第187至188、214頁、偵緝卷第42至52頁），復有天主教耕
    莘醫院永和分院診斷證明書1份及告訴人受傷照片3張存卷足
    憑（見偵字卷第35、48至49頁），足堪認定。
  (二)被告雖辯稱：伊係遭「康康」、「東森」押往向告訴人索討
    伊置於借用車輛內所遺失之現金云云，惟甲○○迭於偵查中
    、原審及本院審理時證稱：伊不認識「康康」、「東森」等
    人，伊被押走後才知道「康康」、「東森」這些人，伊不知
    道被告有向「康康」、「東森」等人借錢等語（見偵字卷第
    178頁、原審卷第83頁反面、第88頁、本院卷第76頁），而
    依被告所述上情，其始係向「康康」、「東森」等人借貸金
    錢之借款人，甲○○充其量僅係偶然借車予被告使用且適遇
    車內現金遺失爭議之人，並非借款之債務人，何以「康康」
    、「東森」等債權人要直接針對告訴人索討債務？且縱認被
    告向「康康」、「東森」等人借款後，因將所借款項放在向
    告訴人借得之車輛內而遺失，亦僅屬被告與告訴人間關於該
    筆款項之流向所生之爭議而已，何以「康康」、「東森」等
    債權人須直接介入其等間糾紛，並主導向甲○○以暴力手段
    追討該筆款項？實令人匪夷所思。再參酌被告所述上情，均
    未見「康康」、「東森」等人有施以任何強暴、脅迫手段逼
    使被告前往向告訴人討債，或迫令其看管告訴人，且甲○○
    於原審審理時證稱：被告於97年2月6日下午4、5時許即離開
    前述位於不詳地點之公寓頂樓加蓋建物，迄至同日晚間10、
    11時許才返回渠位於臺北縣永和巿保福路之住處等語（見原
    審卷第89頁），顯見被告尚可來去自如，行動自由並未遭到
    限制，則其倘若確係被「康康」、「東森」等人逼迫前往向
    告訴人討債，何以不逕自逃離或報警求援？亦與常情有違，
    是被告辯稱：伊係遭「康康」、「東森」押往向告訴人追討
    伊置於借用車輛內所遺失之現金云云，要難採信。
  (三)從而，本件告訴人遭剝奪行動自由之起因，即在於其未事先
    告知被告，即指示其不詳友人取回被告先前借用之車輛，以
    致被告放在車內之現金10萬元不知去向，且被告嗣又帶同「
    康康」、「東森」等人押告訴人前往位於不詳地點之公寓頂
    樓加蓋建物及其位於臺北縣永和巿保福路之住處，持續要求
    告訴人設法償還上開款項，期間長達3日之久，自難謂其與
    「康康」、「東森」等人無剝奪告訴人行動自由之犯意聯絡
    與行為分擔。是本案事證明確，被告犯行堪以認定。
四、核被告所為，係犯刑法第302條第1項之以非法方法剝奪人之
    行動自由罪。按共同正犯之所以應對其他共同正犯所實施之
    行為負其全部責任者，以就其行為有犯意之聯絡為限，若他
    犯所實施之行為，超越原計畫之範圍，而為其所難預見者，
    則僅應就其所知之程度，令負責任，未可概以共同正犯論（
    最高法院50年臺上第10 60號判例意旨參照）。查「康康」
    、「東森」在剝奪告訴人行動自由之過程中，雖曾持旗杆座
    、鐵槌毆打告訴人成傷，並出言恐嚇告訴人，致告訴人心生
    畏懼，惟告訴人於偵查中陳稱：出手毆打伊之人是「康康」
    、「東森」，被告當時只是站在旁邊看，伊不清楚被告有無
    出言助勢等語（見偵字卷第179頁），復於原審審理時證稱
    ：「康康」拿旗竿座打伊時，是在被告住處樓下，當時被告
    不在場，在場沒有人指示「康康」、「東森」動手打伊等語
    （見原審卷第85頁），顯見被告當場並未出手毆打告訴人或
    出言指示、助勢；再參酌甲○○證稱：被告後來在其住處看
    到伊受傷之後，有責問「康康」、「東森」為什麼打伊，渠
    說不要打伊，渠等目的只是要拿錢而已等語（見原審卷第88
    頁），益徵「康康」、「東森」等人另行毆打告訴人或對之
    出言恐嚇，已逾越渠等與被告間原定強押告訴人索討債務之
    犯罪計畫，且為被告所難預見，是被告就「康康」、「東森
    」另行起意傷害、恐嚇告訴人之犯行，自不得逕論以共同正
    犯，公訴意旨亦同此見解。惟被告就上開非法剝奪他人行動
    自由之犯行，與真實姓名年籍不詳、綽號分別為「康康」、
    「東森」、「阿德」之男子及其他3、4名真實姓名年籍不詳
    之成年男子間，均有犯意聯絡與行為分擔，仍應論以共同正
    犯。又被告前於95年間因違反毒品危害防制條例案件，經臺
    灣臺北地方法院以95年度易字第1308號判處有期徒刑6月，
    於96年4月10日易科罰金執行完畢，此有本院被告前案紀錄
    表1件在卷可考，其於5年內故意再犯本案有期徒刑以上之罪
    ，為累犯，應依刑法第47條第1項規定加重其刑。
五、原審因予論科，固非無見。惟本件被告為尋回遺失之金錢，
    夥同「康康」等多名成年男子共同妨害告訴人之自由固非適
    法，然原審於量刑時未審酌被告於妨害告訴人行動自由之過
    程中，並未使用激烈手段，更於「康康」等人出手毆打告訴
    人時出言制止，此經甲○○於本院審理時結證無訛（見本院
    卷第76頁），最後並由被告任由其女友電請陳宜群至被告住
    處將甲○○帶離該處等情，因而量處被告有期徒刑1年4月，
    尚嫌過重，被告上訴仍執陳詞否認犯罪，雖無理由，惟原判
    決此部分既有不當，仍屬無可維持，應由本院將原判決此部
    分及定執行刑部分撤銷改判。爰審酌被告因其所有現金置放
    在向告訴人借用之車內，遭告訴人友人逕行取回該車輛而遺
    失，為求取回該現金，不思循法律途徑，理性解決債務糾紛
    ，竟夥同多名男子以限制行動自由之方式逼迫告訴人設法還
    債，期間長達3日之久，對告訴人人身自由之損害非輕，然
    被告於妨害告訴人行動自由之過程中，並未使用激烈手段，
    更於「康康」等人出手毆打告訴人時出言制止，最後並由被
    告任由其女友電請陳宜群至被告住處將甲○○帶離該處，其
    於本案犯罪中之犯罪情節較其他不詳姓名成年男子為輕，及
    其於犯罪後仍飾詞否認犯行，亦未與告訴人達成和解，態度
    不佳等一切情狀，量處有期徒刑10月，以示儆懲。
據上論斷，應依刑事訴訟法第369條第1項前段、第364條、第299
條第1項前段，刑法第28條、第302條第1項、第47條第1項，刑法
施行法第1條之1第1項、第2項前段，判決如主文。
本案經檢察官陳玉珍到庭執行職務。
中    華    民    國    99    年    6     月    15    日
                  刑事第二十一庭審判長法  官 蔡聰明
                                      法  官 楊力進
                                      法  官 許永煌
以上正本證明與原本無異。
如不服本判決，應於收受送達後10日內向本院提出上訴書狀，其
未敘述上訴之理由者並得於提起上訴後10日內向本院補提理由書
（均須按他造當事人之人數附繕本）「切勿逕送上級法院」。
                                      書記官 江采廷
中    華    民    國    99    年    6     月    17    日
附錄：本案論罪科刑法條全文
刑法第302條  （剝奪他人行動自由罪）
私行拘禁或以其他非法方法，剝奪人之行動自由者，處五年以
下有期徒刑、拘役或三百元以下罰金。
因而致人於死者，處無期徒刑或七年以上有期徒刑，致重傷者，
處三年以上十年以下有期徒刑。
第一項之未遂犯罰之。

司法院資訊處製作；財團法人民間司法改革基金會備份。
